臺灣高等法院臺中分院刑事判決
110年度交上易字第961號
上  訴  人  
即  被  告  梁東海


上列上訴人即被告因過失傷害案件，不服臺灣臺中地方法院109
年度交易字第2116號中華民國110年9月14日第一審刑事判決（起
訴案號：臺灣臺中地方檢察署109年度偵字第33644號），提起上
訴，本院判決如下：
    主  文
原判決撤銷。
梁東海犯過失傷害罪，處拘役肆拾日，如易科罰金，以新臺幣壹
仟元折算壹日。
    事  實
一、梁東海於民國109年5月21日晚間8時51分許，自臺中市○○區○
    ○路0段000號前，駕駛車號00-0000號自用小客車起步，欲往
    東方向駛入車道時，本應注意前後左右有無車輛行人，並應
    讓行進中之車輛行人優先通行，而依當時之情形又無不能注
    意之情事，竟疏未注意並禮讓同向後方來車優先通行，適潘
    威仁騎乘車號000-000號普通重型機車，沿同向左後方行駛
    接近，亦疏未注意車前狀況，隨時採取必要之安全措施，於
    發現梁東海駕車從路邊駛出之際，因煞車不及致機車倒地向
    前滑行，並撞擊梁東海駕駛之上開車輛左側，潘威仁並因而
    受有右側膝蓋及足踝等多處挫傷及擦傷等傷害。梁東海於肇
    事後，留在事故現場，等待警察到場處理，並於有權偵查犯
    罪之警察僅知悉犯罪事實，但不知悉犯罪人前，主動向處理
    本件道路交通事故之警員坦承肇事，並接受法院裁判。
二、案經潘威仁訴由臺中市政府警察局太平分局報告臺灣臺中地
    方檢察署檢察官偵查起訴。
    理  由
一、證據能力：
　㈠上訴人即被告梁東海爭執證人即告訴人潘威仁於警詢及偵查
    中所為陳述之證據能力，以及主張臺中市政府警察局道路交
    通事故初步分析研判表上的記載內容，並無證據能力等語（
    見原審卷第43頁、本院卷第60頁）。因告訴人於偵查中所為
    之陳述，未經具結（見偵查卷第93頁至第96 頁），而告訴
    人於警詢及偵查中所為之陳述，以及臺中市政府警察局道路
    交通事故初步分析研判表上的記載內容，均屬傳聞證據，且
    均核無刑事訴訟法第159 條之2 、之3 、之4 或之5 所規定
    之傳聞法則例外之情形，本院因而認告訴人於警詢、偵查中
    所為之陳述，以及臺中市政府警察局道路交通事故初步分析
    研判表上的記載內容，均無證據能力。
　㈡按刑事訴訟法關於「鑑定」之規定，除選任自然人充當鑑定
    人外，另設有囑託機關鑑定制度。依同法第198 條、第208 
    條之規定，不論鑑定人或鑑定機關、團體，均應由法院、審
    判長、受命法官或檢察官視具體個案之需要而為選任、囑託
    ，並依第206 條之規定，提出言詞或書面報告，始符合同法
    第159 條第1 項所定得作為證據之「法律有規定」之情形，
    否則所為之鑑定，仍屬傳聞證據（最高法院96年度台上字第
    2860號、第6842號刑事判決參照）。卷附臺中市車輛行車事
    故鑑定委員會鑑定意見書、臺中市車輛行車事故鑑定覆議委
    員會覆議意見書（見原審卷第117頁至第118頁、第153頁至
    第156頁），係原審法院囑託具車禍事故鑑定能力機關，就
    本件道路交通事故進行鑑定所提出之書面報告，符合刑事訴
    訟法第198 條、第206 條、第208 條之規定，依上說明，自
    屬「法律規定」得為證據者，應具有證據能力。
　㈢按除顯有不可信之情況外，公務員職務上製作之紀錄文書、
    證明文書，亦得為證據，刑事訴訟法第159 條之4 第1 款定
    有明文。蓋公務員職務上製作之文書，係公務員依其職權所
    為，與其責任、信譽攸關，若有錯誤、虛偽，公務員可能因
    此負擔刑事及行政責任，其正確性高，此乃基於對公務機關
    客觀義務之信賴所致，且該等文書經常處於可受公開檢查之
    狀態（具有公示性，非以例行性為必要），設有錯誤，甚易
    發現而予及時糾正，其真實之保障極高，雖屬傳聞證據，仍
    例外容許為證據。又上述「紀錄文書」或「證明文書」，並
    不限於針對特定事件所製作，只要係公務員基於職務上就一
    定事實之記載，或就一定事實之證明而製作之文書，而其內
    容不涉及公務員主觀之判斷或意見之記載，即屬於上述條款
    所稱文書之範疇（最高法院98年度台上字第3258號、100年
    度台上字第4813號、102年度台上字第1218號刑事判決意旨
    參照）。查道路交通事故調查報告表㈠㈡，乃員警於處理車禍
    事件時，依職務上要求所製作，且其中除編號22受傷程度、
    23主要傷處、29當事者行動狀態、33車輛撞擊部位、34初步
    分析研判等項，涉及填製員警之主觀判斷外，其他各項均屬
    對於車禍肇事雙方個人資料、所駕駛車輛種類、道路狀態等
    客觀狀況之記載，揆諸首揭說明，除上開涉及員警主觀判斷
    之記載，為被告以外之人於審判外陳述之傳聞證據，依刑事
    訴訟法第159 條第1 項，應無證據能力外，其他部分依同法
    第159 條之4 第1 款規定，應有證據能力。而道路交通事故
    現場圖係員警在職務上所製作，記載交通事故現場有關車輛
    之位置、行向等事實之書面資料，而為員警處理道路交通事
    故之紀錄文書。因員警有據實記載之義務，性質上可信性極
    高，且現場歷經相當時日，由於日曬雨淋及其他車輛碾壓，
    欲現場重建，勢不可能，實有尊重現場圖紀錄之必要性。參
    以員警乃係依法執行公務之員警，實無必要為本案被告及告
    訴人，甘冒擔負偽造文書等刑責之大不韙，虛編事實，故意
    繪製不實之現場圖，而為不利於被告之記載，是員警所繪製
    之道路交通事故現場圖當無顯不可信之情況，依刑事訴訟法
    第159 條之4 第1 款之規定，應有證據能力。
　㈣按從事業務之人於業務上作成之證明文書，除顯有不可信之
    情況外，得為證據，刑事訴訟法第159條之4第2款定有明文
    。查告訴人於國軍臺中總醫院附設民眾診療服務處診斷證明
    書（見偵查卷第63頁），係醫師於例行性之診療過程中，對
    告訴人所為之醫療行為，於業務上出具之診斷書，屬於醫療
    業務上或通常醫療業務過程所製作之證明文書，是依前揭法
    文規定，除顯有不可信之情況外，原則上具有證據能力。被
    告雖認上開診斷證明書無證據能力，然並無提出有何顯不可
    信之情形，故依前揭規定，應認上開診斷證明書具有證據能
    力。
  ㈤警方於案發現場進行蒐證而拍攝的照片12張（見偵查卷第51
    頁至至第61頁），乃照相機或含照相功能之手機等電子機器
    設備所為之機械性記錄，並非供述證據，而無傳聞證據法則
    之適用，因該等文書業經本院依刑事訴訟法第165 條規定，
    於審判期日提示被告辨認，並告以要旨之調查程序，依法均
    具有證據能力。
  ㈥本院以下援引之其餘非供述證據資料，因與犯罪事實具有關
    聯性，且為執法人員依法所取得，並無不得作為證據之事由
    ，且其中關於刑事訴訟法第164 條第2 項規定，證物如為文
    書部分，係屬證物範圍。該等可為證據之文書，已經依法踐
    行調查證據之程序，即提示或告以要旨，自具有證據能力，
    併此敘明。
二、認定事實所憑證據與理由：
　　訊據被告固不否認其所有車號00-0000號自用小客車，於109
    年5月21日晚間8時51分許，在臺中市○○區○○路0段000號前，
    與告訴人騎乘車號000-000號普通重型機車，發生擦撞之道
    路交通事故等事實，惟矢口否認有何過失傷害之犯行，辯稱
    ：案發當時，我準備駕車進行迴轉，但我只是把方向盤轉過
    來，車子的引擎還沒發動，告訴人的機車就滑過來撞到我的
    車，合理懷疑告訴人的機車是天雨路滑刻意搶紅燈或是另有
    企圖製造車禍等語。經查：
　㈠被告所有車號00-0000號自用小客車，於109年5月21日晚間8
    時51分許，在臺中市○○區○○路0段000號前，與告訴人騎乘車
    號000-000號普通重型機車發生擦撞之道路交通事故，業據
    被告自承在卷，核與證人即告訴人證述情節相符，並有道路
    交通事故現場圖、道路交通事故調查報告表、警方在現場的
    蒐證照片附卷可稽（見偵查卷第37頁至第41頁、第51頁至第
    61頁），而堪認定。
　㈡按行車前應注意之事項，依下列規定：七、起駛前應顯示方
    向燈，注意前後左右有無障礙或車輛行人，並應讓行進中之
    車輛行人優先通行，道路交通安全規則第89條第1項第7款定
    有明文。被告領有駕駛執照，此有被告提出之駕駛執照彩色
    影印資料附卷可證（見原審卷第73頁），其對於上開規則應
    知悉，而依當時天候雨、夜間有照明、柏油路面、濕潤無缺
    陷且無障礙物、視距良好，此有道路交通事故調查報告表㈠㈡
    及現場照片在卷可憑（見偵查卷第39頁至第41頁、第51頁至
    第61頁），並無不能注意之情事。被告卻於起駛時未注意並
    禮讓行進中之告訴人，致使告訴人因煞車不及而倒地一節，
    則經告訴人於原審中具結證稱：109年5月21日晚間8時許，
    我騎乘車號000-000號普通重型機車於臺中市太平區中山路
    上往太平方向行駛，行經臺中市○○區○○路0段000號前時，當
    時雨下很大，我的安全帽的面罩有蓋下來，該路段有點下坡
    ，且微微向左彎，我的行向是綠燈，過了紅綠燈後，大約距
    離被告2個店面寬的距離時，我看到被告的車打了方向燈就
    往前行駛，看起來像是要迴轉，我便立刻煞車，因為天雨路
    滑而滑倒，滑倒後應該是有撞到被告的車子等語甚詳（見原
    審院卷第174頁至第180頁），另觀諸警方蒐證的現場照片（
    見偵查卷第53頁、第55頁），被告駕駛之車輛前輪呈往左偏
    的現象，且被告亦自承當時欲迴轉並已顯示方向燈（見偵查
    卷第43頁），足認告訴人前揭證述情節，應係事實。被告於
    案發當時，於起駛前未注意往來車輛，致使同向在後的告訴
    人煞車不及而滑倒，被告就本件道路交通事故之發生，具有
    過失，即堪認定。而本件道路交通事故，經先後送臺中市車
    輛行車事故鑑定委員會、臺中市車輛行車事故鑑定覆議委員
    會鑑定結果，亦均認被告自路邊起駛，未看清往來車輛，未
    禮讓行進中車輛先行，為肇事原因，則有臺中市車輛行車事
    故鑑定委員會110年4月1日中市車鑑字第1100001281號函暨
    臺中市車輛行車事故鑑定委員會中市車鑑0000000案鑑定意
    見書、臺中市交通事件裁決處110年7月13日中市交裁管字第
    1100042178號函暨臺中市車輛行車事故鑑定覆議委員會覆議
    字第0000000案覆議意見書附卷為憑(見原審卷第117頁至第1
    18頁、第153頁至第156頁)。
　㈢被告雖辯稱其當時並沒有發動車輛云云。然依臺中市車輛行
    車事故鑑定委員會鑑定委員陳君杰到庭證稱：依據道路交通
    安全規則第89條，車輛起駛前應顯示方向燈，注意前後左右
    有無障礙或車輛行人，並應讓行進中之車輛行人優先通行，
    這個是跟汽車駕駛人有關的部分，因為這個法規規定，起駛
    的時候應讓行進中的車輛及行人優先通行，所以萬一起駛車
    輛跟直行車輛發生交通事故的時候，起駛車輛駕駛人應該比
    直行車輛駕駛人有比較多的責任，那他的肇事因素往往是比
    較重的。車輛在路邊起駛的時候，因為一般來講正常的車道
    大約在3.5 公尺寬左右，最外側車道就不太一定，有些可能
    2 、3公尺，有些可能有4 、5 公尺，但是不管怎麼樣，車
    輛在路邊起駛的時候，即使以極低的時速，假設是每小時10
    公里，也就是大概1 秒鐘2.78公尺，這樣子的話，這個起駛
    的車輛以這樣的速度跟同一個車道另外一側的車輛發生碰撞
    的這個時間大概就是一秒鐘之類就可以發生碰撞，跟左側車
    道車輛發生碰撞的時間大約也只需要1 到2 秒之間，這樣子
    對於同一車道的另一側，或者是左側車道的直行車駕駛人而
    言，常常是無法及時煞住而難以避免這個碰撞。針對梁東海
    先生主張說他的汽車在事故現場圖中的位置是肇事時的一個
    碰撞位置，而且他還沒有起步，我個人認為這個部分不太可
    信，原因是，第一個這個車輛的碰撞基本上是要遵守牛頓的
    運動定律，也就是所謂的作用與反作用定律，如果梁先生的
    汽車是處於還沒有起步的一個靜止狀態，那潘先生的機車從
    梁先生汽車的左後方行駛過來，然後來撞擊梁先生汽車的左
    前側，在這樣的一個情況下，這個機車跟汽車之間的撞擊角
    度非常的小，而且我們有看這個車損的狀況，汽車的撞擊凹
    痕跟機車的受損情況都不是很嚴重，這樣子的話，表示這個
    撞擊的能量除了一小部分被這個車輛的車損所吸收之外，這
    個機車在撞擊之後的滑行方向應該是要朝著梁先生汽車左前
    方的慢車道或者是快車道那一個方向去滑行，而不是如事故
    現場圖或者現場照片。也就是說，如果梁先生的車子是靜止
    的，潘先生的機車是從左後方撞過來，那他的滑行方向應該
    是會往左前方的方向，而不是像這個事故現場圖他位在這個
    方向，幾乎是90度的方向，從力學簡單的分析，這個事故發
    生之後，機車是滑行到跟告訴人行駛的方向幾乎90度的分向
    限制線附近，而不是往左前方滑行，所以我認為梁先生的主
    張應該是不可信的等語（見本院卷第144頁至第149頁），以
    及臺中市車輛行車事故鑑定覆議委員會之委員劉英標到庭證
    稱：如果被告駕駛的車輛並未起駛，那麼告訴人機車撞擊被
    告車輛的倒地與滑行位置，應該會在同一車道，不會發生跨
    過雙黃線到對向車道去。應該是被告駕駛汽車行駛的方向，
    以及告訴人的機車撞擊的力量會產生一個向量，這個向量造
    成機車最終倒地位置跨越雙黃線也就是分向限制線到對向車
    道等語（見本院卷第162頁），參以，被告於案發當場員警
    製作之談話紀錄表，被告係稱：我本為路邊停車，自中山路
    外側車道起步，與後方同向同車道機車發生碰撞等語，有臺
    中市政府警察局交通警察大隊太平分隊處理道路交通事故談
    話紀錄表可佐（見偵查卷第43頁），顯見當時被告已自承確
    係自路邊起步。又被告既自承當時欲迴轉，故在等候後方號
    誌轉變為紅燈無來車時方能迴轉，顯見被告已準備好迴轉，
    僅係等待後方號誌，此與被告車輛車輪已往左且顯示方向燈
    乙情，核無不合，足認被告事後辯稱案發當時其車輛的引擎
    尚未發動云云，應非事實。至被告一再表示係告訴人闖越紅
    燈云云，然被告於偵查中表示：因為我停在百貨公司前面告
    訴人要搶紅燈，就撞到我旁邊的車身，被告連闖2個紅綠燈
    等語，然經檢察官詢問被告於車禍發生前，多遠的距離看到
    對方的車子，被告卻又答以：我沒有看到等語（見偵查卷第
    94頁），倘若被告確實看到告訴人連闖2個紅燈載追撞其車
    輛，何以在擦撞前被告又未看到告訴人之機車，是被告上開
    所述顯有矛盾，而不足採。
　㈣告訴人因本件道路交通事故，而受有右側膝蓋及足踝等多處
    挫傷及擦傷等傷害，有於國軍臺中總醫院附設民眾診療服務
    處出具之診斷證明書1份存卷可證（見偵查卷第63頁），依
    該診斷證明書的記載，告訴人於案發當日即送醫急診，其自
    發生本件道路交通事故時起至經醫師診斷受有前述傷勢之此
    段期間，並未遭受任何外力干擾，是被告之過失行為與告訴
    人之受傷結果間，具有相當因果關係。
　㈤按汽、機車行駛時，駕駛人應注意車前狀況，並隨時採取必
    要之安全措施，道路交通安全規則第94條第3項定有明文，
    是告訴人於案發當日騎乘機車沿臺中市太平區中山路3段行
    駛接近被告車輛時，原應注意車前狀況，並隨時採取必要措
    施。依告訴人於原審中證稱：「我是因為他往前，所以正常
    是要煞車，那時候正常人反應是我們看到他出來，我們會煞
    車，因為天雨路滑‧‧‧我就按下去，後輪就滑倒了」、「（
    問：你有無印象你在緊急煞車之前，距離被告的車輛有多遠
    ？）答：大概有快100公尺，我那時候就先煞車，但是我想
    說他應該有看到」、「（問：你何時看到他打方向燈？）答
    ：‧‧‧這裡還有一個紅綠燈，那時候我看到他，我就有煞車
    」、「（問：你是在何時看到被告有打方向燈？）答：就在
    那個紅綠燈，我在紅綠燈就有看到」、「（問：所以大概是
    二個店面的距離，是否如此？）答：是」等語（見原審卷第
    177頁至第178頁），對照卷附的現場蒐證照片（見偵查卷第
    51頁），顯示告訴人距離被告車輛約兩棟建築物的距離時，
    即可注意並發現被告有準備起駛的動作，尚有相當的時間採
    取適當的迴避措施，卻疏未注意，亦未採取適當的迴避措施
    ，以致發生本件道路交通事故，而與有過失，前述鑑定及覆
    議意見書認告訴人無肇事因素，尚非可採。然告訴人就本件
    道路交通事故之發生，與有過失，仍不得解免被告之過失罪
    責。
  ㈥綜上所述，本案事證已臻明確，被告前揭所辯，並無可採，
    被告上揭過失傷害之犯行，洵堪認定，應依法論科。
三、論罪科刑：
　㈠核被告所為，係犯刑法第284條前段之過失傷害罪。公訴意旨
    雖認被告所犯係道路交通管理處罰條例第86條第1項及刑法
    第284條前段之汽車駕駛人無駕駛執照駕車過失致人受傷罪
    ，然被告有駕駛執照乙節，有駕駛執照影本、公路監理電子
    閘門查詢結果等在卷可稽（見原審卷第73頁、第119頁），
    被告尚非無駕駛執照而駕車，嗣經檢察官於原審審理時當庭
    更正起訴法條（見原審卷第184頁），即無庸再為起訴法條
    之變更，附此敘明。
　㈡被告於肇事後，在尚未經有偵查權之公務員發覺前，於員警
    據報前往處理時在場，並表明為肇事人，自首而接受裁判，
    此有臺中市政府警察局道路交通事故肇事人自首情形紀錄表
    可參（見偵查卷第67頁），爰依刑法第62條前段之規定減輕
    其刑。
四、撤銷改判：
    原判決認被告罪證明確，予以論罪科刑，固非無見。惟查，
    告訴人就本件道路交通事故之發生，亦與有過失，原判決疏
    未認定，容有未合。被告以前詞否認過失傷害犯行為由，提
    起上訴，雖無理由，但原判決既有前述可議之處，自應由本
    院予以撤銷改判。本院審酌被告曾因偽造文書、違反政府採
    購法、毀棄損壞等案件，經法院分別判刑之紀錄，此有臺灣
    高等法院被告前案紀錄表1份在卷可佐（見本院卷第23頁至
    第29頁），素行難謂良好，而被告駕車起駛前，疏未禮讓往
    來車輛通行，致發生本件道路交通事故，造成告訴人受有前
    揭傷勢，其過失情節非輕，被告犯後未能坦承犯行，亦未嘗
    試付出努力彌補告訴人，而未與告訴人成立和解或調解之犯
    後態度，告訴人就本件車禍之發生，亦有疏未注意車前狀況
    之過失，告訴人因本件道路交通事故所受傷勢，尚非嚴重，
    並斟酌被告之犯罪動機僅係一時疏忽，被告之過失情節遠較
    告訴人為嚴重，以及被告於原審自陳學歷與經濟狀況（見原
    審卷第191頁）等一切情狀，量處如主文第2項所示之刑，併
    諭知易科罰金之折算標準。
據上論斷，應依刑事訴訟法第369條第1項前段、第364條、第299
條第1項前段，刑法第284條前段、第41條第1項前段，刑法施行
法第1條之1第1項，判決如主文。
本案經檢察官楊仕正提起公訴，檢察官陳燕瑩到庭執行職務。　
中　　華　　民　　國　　111 　年　　3 　　月　　29　　日
        　 刑事第一庭    審判長法　官  江  德  千
　　　　　　　　　　　　　　   法　官  簡  源  希
　　　　　　　　　　　　　  　 法　官  高  增  泓                          
以上正本證明與原本無異。     
不得上訴。
                               書記官  黃  美  珍
　　　　　　　　　　　　　　　 
中　　華　　民　　國　　111 　年　　3 　　月　　29　　日

附錄本判決論罪科刑法條全文：
刑法第284條
因過失傷害人者，處1年以下有期徒刑、拘役或10萬元以下罰金
；致重傷者，處3年以下有期徒刑、拘役或30萬元以下罰金。